【裁判字號】    89,婚,638
【裁判日期】    890902
【裁判案由】    履行同居
【裁判全文】
臺灣臺中地方法院民事判決  八十九年度婚字第六三八號
    原      告  丙○○
    訴訟代理人  許博堯  律師
    複  代理人  甲○○  住台中.
    被      告  乙○○  住同右.
                        送達處.
右當事人間請求履行同居事件，本院判決如左：
    主      文
被告應與原告同居。
訴訟費用由被告負擔。
    事      實
甲、原告方面：
一、聲明：如主文所示。
二、陳述：
（一）緣原告與被告為夫妻，雙方感情原本融洽，家庭尚稱和樂，詎被告竟自民國八
      十八年三月二十八日起即離家出走，返回娘家居住，狠心棄原告及稚齡女兒於
      不顧。雖明知被告去意甚堅，但為維持家庭之完整及和諧，原告除多次前往娘
      家欲接回團圓外，並以存證信函通知，且前後三次向調解委員會聲請調解，希
      望被告回心轉意，惟均遭被告悍然相拒，迄今仍未返家同住。
（二）對於被告抗辯之陳述：
  １、兩造之法定住所設於原告之住所即台中縣外埔鄉○○路十九號乙節為被告所不
      否認，故本件訴訟並無民法第一千零二條第一項後段所稱夫妻之住所未為協議
      或協議不成之情事，應先敘明。
  ２、另被告係以婆媳之齟齬作為不能履行同居義務之抗辯，然參照最高法院十八年
      上字第二一二九號判例所示，婆媳間之齟齬並非妻拒絕履行同居義務之正當理
      由，至為明顯。
  ３、綜上所陳，兩造既有法定住所之約定，即不容被告片面抗辯應共同協議另謀夫
      妻住所云云，且兩造既存有婚姻關係，被告自負與原告同居之義務，已屬不辯
      自明之理。
三、證據：提出戶籍謄本、存證信函影本、最高法院十八年上字第二一二九號判例意
          旨影本、八十五年台上字第三九五號裁判要旨影本各一份為證。
乙、被告方面：
一、聲明：駁回原告之訴。
二、陳述：
（一）被告原與公婆同住，公婆觀念傳統，要求媳婦家務全要包辦，新婚初期與婆婆
      學習理家，差強人意，倒也融合，但於被告生產後，因脊柱側彎產生腰酸背痛
      不能久站，當時白天上班，晚上照顧稚齡女兒，家務方面難免有力不從心情況
      ，公婆不但未能體諒，反以未將家務料理妥當理由，經常態度惡劣指責，除此
      ，又常偷聽被告與同事、同學間之電話，此舉無異是不信任媳婦及侵犯被告個
      人隱私權，甚至不能有自己的社交圈，同事、同學的聚會，一律不准參加；最
      讓被告無法接受的是，限制被告回娘家的次數，被告父親今年已七十高齡，為
      人子女總是希望有機會多盡點孝道，此點被告公婆都無法體諒，甚至有次因故
      回娘家，公婆竟以捏造之事實及不存在的第三者，妄下定論，指謫傳述予被告
      父母，稱被告意欲與人私奔；此言已嚴重破壞被告貞節名譽，及被告父母顏面
      ，實有失長者風範，舉凡種種，已對被告造成精神傷害，幾近瀕臨崩潰，實已
      不堪共同生活。
（二）被告曾多次要求原告另謀夫妻住所，原告根本置之不理，加上被告於婚前與胞
      弟合購一棟房屋，每月須繳貸款費用，及被告為稚女投保壽險之保險費用及儲
      存教育基金等各項開銷，以被告婚後在外埔鄉下工廠工作所得，根本不夠支付
      ，且新婚初期及懷孕末期至女兒出生後六個月，被告也無工作及所得，原告也
      知妻子經濟負擔，但從未主動關心及詢問，當要求原告須幫助妻子分擔一些，
      原告不僅不予理會，其家人竟口出惡言，稱被告要霸佔夫家財產，在傷心失望
      下，只有帶著稚齡女兒回娘家，尋求幫助。
（三）為了家庭圓滿，被告於八十八年三月三十日發出第一封函，內容懇切要求原告
      用心經營婚姻，但原告未予善意回應，當著岳父母面怒罵不是，且道出若要另
      謀夫妻住所，所有家庭費用要被告自己負擔，原告則不願工作，此言毫無責任
      、誠意，怎不叫人心寒；此後原告於八十八年五月十七日發一封函給被告後，
      即將被告及女兒棄於娘家不顧。
（四）為了顧及稚齡女兒及不願累及年邁雙親，被告在胞弟鼓勵下，決定報考公職，
      經過一段時日，原告及其父親至被告娘家，在被告告知欲報考公職，在徵得原
      告同意後，於八十八年七月初將女兒攜回照顧，被告則繼續留在娘家專心準備
      考試，並作脊柱側彎復健治療；而非原告所稱於八十八年三月二十八日棄稚女
      不顧。
（五）考完試返回夫家，生活些許日子，發覺原有問題依然存在，且公婆教養孫女方
      式不妥，產生新的磨擦，被告為了保護女兒及維繫婚姻，再度要求原告一同解
      決問題，原告仍然以逃避回應，此刻被告已心灰意冷，不願再過這種毫無尊嚴
      的生活，愴然再度攜女返回娘家，豈料，隔天八十八年十月十日，原告與其父
      親、妹妹三人（其妹在駕車在巷口等候接應），當著被告父母之面，毫無人性
      將稚女搶走，當時在家門前拉扯及大聲咆哮，左右鄰居皆看見這一幕，臨走原
      告又拋下惡言侮辱被告是壞女人，此舉已將被告父母顏面棄於地，且將永遠棄
      被告遠去，當時被告痛苦萬分，被這突來的行為震驚不知所措，且又深感愧對
      父母，當時曾有輕生念頭，但掛念稚齡女兒及年邁雙親，只有堅強面對。
（六）多次思念女兒，回家探望，公婆竟不讓被告接近女兒，有次好不容易與女兒在
      房間相處，婆婆卻惡言相向，將被告趕出房門，隨後公公竟將房門反鎖，又將
      被告女兒載走不讓被告與女兒親近，此刻被告已完全崩潰，此長輩已喪失長者
      風範，不再受人尊敬，於是被告對婆婆表達心中怒氣，稱此行為與強盜土匪有
      何異，正要驅車離去，婆婆竟將大門反鎖為難被告，當時不願再與之衝突，即
      電話至大甲派出所安定分局請求協助，當時警員有一位前來解圍；之後經過友
      人建議將婆婆之惡言及房門反鎖情形錄音，以證明夫家已無要求被告回去意念
      。
（七）被告曾多次要求原告出面詳談，原告續置之不理，棄被告於娘家不顧，在今年
      八十九年三月二十九日，被告再發第二封函，原告才至外埔鄉公所申請調解，
      此動作並非原告所稱積極申請調解三次！原告當然以消極之惡意回應，仍舊棄
      被告於娘家；此後，被告即至太平市調解委員會尋求幫助，要求原告應善意回
      應，經太平市調解委員會主席何以會先生出面調解，希原告接被告出遊，藉出
      遊機會，再續夫妻情緣，被告欣然答應，原告也與被告達成共識，約定時間出
      遊，但屆時原告卻缺席，再度丟下被告獨自承擔，事後被告再請何以會主席以
      電話詢問原因，原告竟聲稱不願與被告出遊詳談，此已明白顯示不想再持續婚
      姻關係。
三、證據：提出存證信函、診斷證明書各二份、預防接種紀錄表影本、八十八年特種
          考試筆試成績單影本、錄音帶及譯文、調解聲明各乙份為證。
    理      由
一、原告主張緣原告與被告為夫妻，雙方感情原本融洽，家庭尚稱和樂，詎被告竟自
    八十八年三月二十八日起即離家出走，返回娘家居住，狠心棄原告及稚齡女兒於
    不顧。雖明知被告去意甚堅，但為維持家庭之完整及和諧，原告除多次前往娘家
    欲接回團圓外，並以存證信函通知，且前後三次向調解委員會聲請調解，希望被
    告回心轉意，惟均遭被告悍然相拒，迄今仍未返家同住。被告則以：被告原與公
    婆同住，公婆經常態度惡劣指責被告未將家務料理妥當，除此，又常偷聽被告與
    同事、同學間之電話，同事、同學的聚會，一律不准參加；最讓被告無法接受的
    是，限制被告回娘家的次數，及以捏造之事實及不存在的第三者，妄下定論，指
    謫傳述予被告父母，稱被告意欲與人私奔，已對被告造成精神傷害，幾近瀕臨崩
    潰，實已不堪共同生活。被告曾多次要求原告另謀夫妻住所，原告根本置之不理
    ，又當要求原告須幫助被告分擔一些開銷，原告不僅不予理會，其家人竟口出惡
    言，稱被告要霸佔夫家財產，在傷心失望下，只有帶著稚齡女兒回娘家，尋求幫
    助。被告於八十八年三月三十日發出第一封函，內容懇切要求原告用心經營婚姻
    ，但原告未予善意回應，當著岳父母面怒罵不是，且道出若要另謀夫妻住所，所
    有家庭費用要被告自己負擔，原告則不願工作，此言毫無責任、誠意，怎不叫人
    心寒；此後原告於八十八年五月十七日發一封函給被告後，即將被告及女兒棄於
    娘家不顧。又經過一段時日，原告及其父親至被告娘家，在被告告知欲報考公職
    ，在徵得原告同意後，於八十八年七月初將女兒攜回照顧，被告則繼續留在娘家
    專心準備考試，並作脊柱側彎復健治療；而非原告所稱於八十八年三月二十八日
    棄稚女不顧。考完試返回夫家，生活些許日子，發覺原有問題依然存在，且公婆
    教養孫女方式不妥，產生新的磨擦，被告為了保護女兒及維繫婚姻，再度要求原
    告一同解決問題，原告仍然以逃避回應，此刻被告已心灰意冷，不願再過這種毫
    無尊嚴的生活，愴然再度攜女返回娘家，豈料，隔天八十八年十月十日，原告與
    其父親、妹妹三人，當著被告父母之面，毫無人性將稚女搶走。被告多次思念女
    兒，回家探望，公婆竟不讓被告接近女兒，有次好不容易與女兒在房間相處，婆
    婆卻惡言相向，將被告趕出房門，隨後公公竟將房門反鎖，又將被告女兒載走不
    讓被告與女兒親近。八十九年三月二十九日，被告再發第二封函，原告才至外埔
    鄉公所申請調解，經太平市調解委員會主席何以會先生出面調解，原告也與被告
    達成共識，約定時間出遊，但屆時原告卻缺席，此已明白顯示原告不想再持續婚
    姻關係等語，資為抗辯。
二、原告主張兩造婚姻關係存續中，被告離家未與原告履行同居生活，原告除前往娘
    家欲接回團圓外，並以存證信函通知之事實，業據提出戶籍謄本、存證信函影本
    附卷可稽，復為被告所不爭執，是原告此部分主張堪信為真。
三、按夫妻互負同居之義務，但有不能同居之正當理由者，不在此限，民法第一千零
    零一條有明文規定。而所謂同居義務，乃謂因婚姻而生之一切生活義務，即應同
    住一家而經營共同生活關係之義務。本件兩造為夫妻，渠等基於婚姻之本質原既
    互有同居之義務，今原告起訴請求被告履行同居義務，被告拒絕履行，玆所應審
    究者，厥為被告是否有不能同居之正當理由。經查，被告雖以前揭情詞置辯，並
    提出存證信函、診斷證明書各二份、預防接種紀錄表影本、八十八年特種考試筆
    試成績單影本、錄音帶及譯文、調解聲明各乙份為證，然上開被告寄予原告之存
    證信函僅能證明被告有意與原告詳談婚姻問題，而診斷證明書、預防接種紀錄表
    影本、八十八年特種考試筆試成績單影本，至多證明被告罹患之疾病，被告女兒
    預防接種之地點及被告曾參加公職考試等情，尚難證明被告確有不能同居之正當
    理由，況被告自承於考試完後，亦曾返家同居，又被告所辯：被告公婆對被告造
    成精神傷害，幾近瀕臨崩潰，實已不堪共同生活，且公婆教養孫女方式不妥，產
    生磨擦云云，因未能舉證以實其說，所辯即非可採，至被告所提之錄音帶及譯文
    ，雖可證被告與原告母親相處不睦，但非能證明已達不堪同居虐待之程度，被告
    自不得據為夫妻間不能同居之正當理由，再者，原告未履行調解之協議，與被告
    出遊，亦難逕認被告即得拒絕同居，此外，被告其餘之抗辯，均未舉出具體事證
    以資證明，從而，本件被告既無法證明有不能履行同居義務之正當理由，則原告
    依民法第一千零零一條規定訴請被告履行同居，依法應予准許。
四、末按婚姻關係本係來自原歸屬不同家庭男女之結合關係，是夫妻間須互相調整來
    自雙方原歸屬家庭生活習慣與觀念，以適應夫妻結合所衍生之新生活關係，而家
    庭問題之形成，率多夫妻雙方均可歸責，非一方片面之緣故，原告請求被告與之
    同居，是兩造間之婚姻關係非無改善之楔機，全賴雙方各自退一步虛心自省共謀
    改善之道，非任由他方獨自面對家庭問題。本件被告固因無法舉證證明兩造確已
    達無法共營家庭生活之程度，則於法律上甚或人倫秩序上均無容許其別居狀態繼
    續存在之理。惟夫妻之住所，由雙方共同協議之，民法第一千零零二條第一項前
    段亦定有明文，是兩造同居之住所，宜共同協議，附此敘明。
五、據上論結，本件原告之訴為有理由，依民事訴訟法第七十八條判決如主文。
中      華      民      國    八十九    年      九      月      廿二    日
                                      臺灣臺中地方法院家事法庭
~B法      官  林清吟
右為正本係照原本作成
如對本判決上訴應於判決送達後廿日向本院提出上訴狀
中      華      民      國    八十九    年      九      月      廿二    日
~B法院書記官


司法院資訊處製作；財團法人民間司法改革基金會備份。
